【裁判字號】    89,台上,2130
【裁判日期】    890922
【裁判案由】    清償債務
【裁判全文】
最高法院民事判決                              八十九年度台上字第二一三○號
    上  訴  人  第一商業銀行股份有限公司
    法定代理人  黃天麟
                        送達.
    被 上訴 人  甲○○
右當事人間請求清償債務事件，上訴人對於中華民國八十八年六月二十二日台灣高等
法院第二審更審判決（八十八年度重上更(一)字第三十號），提起上訴，本院判決如左
：
    主  文
上訴駁回。
第三審訴訟費用由上訴人負擔。
    理  由
本件上訴人主張：第一審共同被告天太營造工程股份有限公司（下稱天太公司）於民
國七十九年六月起至八十一年二月止，邀同被上訴人及第一審共同被告黃仁源、黃崇
照、林定良、陳誠達、陳雅綾為連帶保證人，向伊先後借款四筆合計新台幣（下同）
五千三百八十萬元，約定各筆借款清償期利率暨違約金如第一審判決附表（下稱附表
）所示，被上訴人並應以本金三千四百萬元為限負連帶清償責任，茲債務人天太公司
已未依約對伊支付利息，應視為全部借款到期等情，爰依借貸契約及連帶保證之法律
關係，求為命被上訴人連帶給付伊三千四百萬元及按附表所載加計約定利息暨違約金
之判決（第一審為上訴人勝訴之判決，被上訴人聲明上訴，經原法院前審除維持第一
審所為命被上訴人連帶給付三百三十八萬三千六百元本息及違約金部分，並因而駁回
被上訴人其餘之上訴，其餘部分，廢棄第一審所為上訴人勝訴之判決，改判駁回上訴
人該部分之訴，上訴人就其敗訴部分，未對之聲明上訴，被上訴人就其敗訴部分，聲
明上訴，經本院八十八年度台上字第三○○號判決廢棄發回，原審將第一審就該部分
所為上訴人勝訴之判決廢棄，改判駁回其訴，上訴人對之聲明上訴；又上訴人另請求
天太公司等其餘共同被告連帶給付部分，經第一審判決各該共同被告敗訴後，亦未據
其聲明不服）。
被上訴人則以：伊所出具之保證書固擔保天太公司對上訴人現在及將來之一切債務，
但其真意僅在擔保天太公司承包西部濱海公路台十七線金湖至水井段道路改善工程（
下稱西濱工程）之履約保證金而不及於其他。伊已另案對被上訴人起訴，經最高法院
以八十六年度台上字第三七六二號判決確認系爭保證債務僅限於該三百三十八萬三千
六百元之履約保證並獲勝訴確定在案，被上訴人自應受該確定判決既判力之拘束而不
得向伊請求本件借款債務等語，資為抗辯。
原審依審理之結果，以：本件上訴人主張之事實，固提出借據、約定書、保證書、抵
押權設定契約書、他項權利證明書、聲明書為證。惟查被上訴人與天太營造公司為合
夥承攬西濱工程，於七十九年六月十五日訂立合作協議書，同月二十七日參加該工程
之招標而得標，二十九日被上訴人出具系爭三千四百萬元限額之保證書與上訴人，同
年七月十一日以被上訴人為義務人，天太公司為債務人，設定最高限額一千七百萬元
之抵押權登記與上訴人，同月十三日登記完畢，且上訴人城東分行於七十九年七月十
四日致函天太公司要求速辦保證金額三成之定期存款與增加存款往來，同月十八日訂
立西濱工程合約、存入定期存款一千零二十萬元及簽立委任保證契約，上訴人則於同
年七月十八日提出保證金額三千三百八十三萬六千元之履約保證金保證書與天太公司
；上開委任保證契約載明：「立委任保證契約人天太營造工程股份有限公司茲邀同連
帶保證人甲○○……將本契約另表所開抵押物設定抵押權與第一商業銀行城東分行為
擔保委請貴行就下開保證事項開發保證書，……一、保證事項：就委任人承包台灣省
公路局西部濱海公路南區工程處台十七線金湖至水井段道路改善工程之契約在新台幣
三千三百八十三萬六千元範圍內保證委任人履行契約義務。二、委任人願與保證人共
同遵守下列各條款……(五)保證人……願連帶負立即清償之責……。三、委任人及保證
人願遵守契約及另簽立之約定書所列各條款」字樣；證人黃仁源在兩造間確認債權存
在事件結證：因被上訴人提供房地設定抵押，故要再簽委任保證契約而與保證書共簽
二份，實際僅保證西濱工程部分各等情以觀，被上訴人確係因與天太公司合夥承攬西
濱工程申請被上訴人出具履約保證金保證書而簽立系爭保證書，並另設立抵押權登記
與上訴人，而再簽一份委任保證契約。以徵諸系爭保證書之保證限額為三千四百萬元
，適為履約保證金保證書金額三千三百八十三萬六千元之百萬元以上之整數，被上訴
人提供不動產設定抵押權登記與上訴人抵押擔保金額一千七百萬元，則為該三千四百
萬元之五成，而定期存款一千零二十萬元，正合前開上訴人所屬城東分行函所要求之
三成，且就各事項依序由訂立合作協議書之合夥契約、投標、簽立系爭保證契約、設
定抵押權登記、訂立系爭工程契約、存入定存、簽立委任保證契約，以至上訴人出具
履約保證金保證書，均按一定步驟進行益明。至被上訴人除出具系爭保證書外，另又
簽立一份委任保證契約，既係基於上訴人之要求而為，縱屬不合理，要不得據此為不
利被上訴人之認定。參以上訴人主張天太公司曾向其借貸四次共五千三百八十萬元所
提借據四紙，其借款日期及金額為八十四年九月三十日二次共三千萬元，同年十一月
十五日八百八十萬元，同月十六日一千五百萬元，其連帶保證人前二次為訴外人黃仁
源、陳雅綾，後二次再加訴外人陳誠達，均無由被上訴人為之作保之記載。而依上訴
人不爭之天太公司八十年十一月十九日股東名簿及董事、監察人名單，暨天太公司變
更事項卡，股東中並無被上訴人，被上訴人亦非該公司董事或監察人。而上開借款之
連帶保證人，其中黃仁源為天太公司董事長，陳雅綾為董事、陳誠達為股東，亦可為
被上訴人未為上開四筆借款連帶保證之佐證。依上說明，被上訴人出具之系爭保證書
雖記載擔保天太公司現在及將來之一切債務，然真意則僅在擔保上訴人出具之履約保
證金保證書而不及於其他。兩造間確認債權存在事件，亦經最高法院為相同之認定，
已告確定在案，有最高法院八十六年度台上字第三七六二號民事判決在卷足憑，並經
調閱前開案卷查明屬實。顯見被上訴人確僅就天太公司承攬西濱工程之保證債務負連
帶清償之責，並不及於其他。從而，被上訴人就天太公司之借款債務，本於連帶保證
之法律關係，請求被上訴人連帶給付三百三十八萬三千六百元本息及違約金，即屬無
據，不應准許。並說明本件事證已臻明確，兩造其餘攻擊防禦方法及舉證，與判決結
果不生影響，毋庸逐一論究。爰將第一審就上訴人請求被上訴人連帶給付三百三十八
萬三千六百元部分所為被上訴人敗訴之判決廢棄，改判駁回其在第一審之訴，經核於
法並無不合。又按訴訟標的之法律關係，於確定之終局判決中經裁判者，當事人之一
造以該確定判決之結果為基礎，於新訴訟用作攻擊防禦方法時，他造應受其既判力之
拘束，不得以該確定判決言詞辯論終結前，所提出或得提出而未提出之其他攻擊防禦
方法為與該確定判決意旨相反之主張，此就民事訴訟第四百條第一項規定之趣旨觀之
甚明（本院四二年台上字第一三○六號判例參照）。查被上訴人前以系爭三千四百萬
元限額履約保證書對上訴人提起確認被上訴人對上訴人就天太公司之債務保證關係僅
於三百三十八萬三千六百元範圍內存在，經原法院認定該保證書僅在擔任上訴人出具
之西濱工程履約保證金保證書而不及於其他，因而為被上訴人勝訴之判決，上訴人不
服提起上訴，經本院判決駁回確定在案，有原法院八十六年度上字第六三七號、本院
八十六年度台上字第三七六二號判決正本各一件附卷可稽（見原審更一卷六四至七二
頁）。則本件上訴人以系爭三千四百萬元限額履約保證書為基礎，主張就天太公司八
十四年九月三十日、同年十一月十五日、十六日共計借款五千三百八十萬元其中三百
三十八萬三千六百元，請求被上訴人負連帶保證責任，應受前案既判力之拘束，自不
容更為系爭三千四百萬元限額履約保證書及於天太公司其他借款之主張。原審為上訴
人敗訴之判決，核無違背法令之情形。上訴論旨，仍執陳詞，就原審取捨證據、認定
事實及解釋契約之職權行使，指摘原判決不當，求予廢棄，非有理由。
據上論結，本件上訴為無理由，依民事訴訟法第四百八十一條、第四百四十九條第一
項、第七十八條，判決如主文。
中      華      民      國    八十九    年      九      月    二十二    日
                              最高法院民事第二庭
                                  審判長法官  曾  桂  香
                                        法官  劉  延  村
                                        法官  黃  秀  得
                                        法官  陳  國  禎
                                        法官  李  彥  文
      右正本證明與原本無異
                                              書  記  官
中      華      民      國    八十九    年      十      月      三      日


司法院資訊處製作；財團法人民間司法改革基金會備份。
